ACORDAO-COMPLETO-2360723

ACÓRDÃO 6615/2019 ATA 26/2019 - PRIMEIRA CÂMARA

VISTOS, relatados e discutidos estes autos de recursos de reconsideração interpostos pelo Serviço Brasileiro de Apoio às Micro e Pequenas Empresas - Departamento Nacional (Sebrae DN) , pelo Serviço de Apoio às Micro e Pequenas Empresas do Mato Grosso (Sebrae MT) , por José Guilherme Barbosa Ribeiro e por Eneida Maria de Oliveira em face do Acórdão 8547/2017-TCU-Primeira Câmara;
	ACORDAM os Ministros do Tribunal de Contas da União, reunidos em sessão da 1ª Câmara, diante das razões expostas pelo Relator, em:
9.1. com fundamento nos arts. 32 e 33 da Lei 8.443/1992, conhecer e negar provimento aos recursos de reconsideração interpostos pelo Sebrae/MT, pelo Sebrae/DN, por José Guilherme Barbosa Ribeiro e por Eneida Maria de Oliveira;
9.2. dar ciência desta deliberação aos recorrentes.

Recursos de reconsideração interpostos por Eneida Maria de Oliveira, José Guilherme Barbosa Ribeiro, Serviço Brasileiro de Apoio Às Micro e Pequenas Empresas - Departamento Nacional e ,Serviço de Apoio Às Micro e Pequenas Empresas do Mato Grosso em face do Acórdão 8.547/2017-TCU-1ª Câmara.

Primeira Câmara

Serviço de Apoio às Micro e Pequenas Empresas do Mato Grosso.

3. Recorrentes: Serviço Brasileiro de Apoio às Micro e Pequenas Empresas - Departamento Nacional (00.330.845/0001-45); José Guilherme Barbosa Ribeiro (XXX.933.227-XX); Eneida Maria de Oliveira (XXX.006.331-XX); Serviço de Apoio às Micro e Pequenas Empresas do Mato Grosso (03.534.450/0001-52).

13.1. Ministros presentes: Benjamin Zymler (na Presidência), Bruno Dantas (Relator) e Vital do Rêgo.
13.2. Ministro-Substituto presente: Weder de Oliveira.

BRUNO DANTAS

Ministro-Substituto Weder de Oliveira.

Por registrar as principais ocorrências havidas no andamento do processo até o momento, resumindo os fundamentos das peças acostadas aos autos, adoto como relatório, com os ajustes necessários, a instrução da secretaria responsável pela análise da demanda (peça 109) , que contou com a anuência do corpo diretivo da unidade (peças 110-111) :
"INTRODUÇÃO
Cuidam-se de recursos de reconsideração (peças 54, 63 e 70) em processo de prestação de contas ordinárias do exercício de 2015 do Serviço de Apoio às Micro e Pequenas Empresas do Mato Grosso, buscando impugnar o Acórdão 8547/2017-TCU-Primeira Câmara (peça 29) , por meio do qual se julgaram as contas regulares com ressalvas, com expedição de determinação (item 9.3 do Acordão) e recomendações (item 9.4 do Acórdão) .
2. Eis o extrato da decisão recorrida (Acórdão 8547/2017-TCU-Primeira Câmara - peça 29) :
'9.1. julgar regulares com ressalva as contas de Carlos Roberto Pereira, Donizete Borges de Campos, Eneida Maria de Oliveira, Hérmes Martins da Cunha, Jandir José Milan, José Guilherme Barbosa Ribeiro, Lélia Rocha Abadio Brun, Marco Aurélio Marrafon, Maria Lucia Cavalli Neder, Mirela Luiza Malvestiti, Paulo Sérgio Ribeiro, Pedro Jamil Nadaf, Rui Carlos Ottoni Prado e Sergio Luiz Cordeiro de Oliveira, em razão da ausência do parecer da unidade de auditoria interna sobre as contas da entidade, em descumprimento ao art. 6º, I, da DN TCU 146/2015, dando-lhes quitação;
9.2. julgar regulares as contas dos demais responsáveis, dando-lhes quitação plena;
9.3. determinar ao Serviço de Apoio às Micro e Pequenas Empresas de Mato Grosso (Sebrae/MT) que, doravante, apresente a este Tribunal todas as peças exigidas pela decisão normativa desta Corte que dispuser sobre os processos de prestação de contas do exercício, em especial do parecer da unidade de auditoria interna sobre a gestão da entidade;
9.4. recomendar ao Serviço de Apoio às Micro e Pequenas Empresas de Mato Grosso (Sebrae/MT) que adote as práticas recomendadas por meio do acórdão 1.074/2009-TCU-Plenário, dentre as quais:
9.4.1. desenvolva programa de monitoramento da qualidade do trabalho da auditoria interna;
9.4.2. normatize a atividade de auditoria interna pelo menos quanto aos seguintes aspectos:
9.4.2.1. autoridade do órgão/unidade de controle interno na organização, incluindo:
9.4.2.1.1. autorização para acesso irrestrito a registros, pessoal, informações e propriedades físicas relevantes para executar suas auditorias;
9.4.2.1.2. obrigatoriedade de os departamentos da organização apresentarem as informações solicitadas pelo órgão/unidade de controle interno, de forma tempestiva e completa;
9.4.2.1.3. possibilidade de se obter apoio necessário dos servidores das unidades submetidas a auditoria e de assistência de especialistas e profissionais, de dentro e de fora da organização, quando considerado necessário;
9.4.2.2. âmbito de atuação das atividades de auditoria interna, inclusive quanto à realização de trabalhos de avaliação de sistemas de controles internos;
9.4.2.3. natureza de eventuais trabalhos de consultoria interna que a unidade de controle interno preste à organização;
9.4.2.4. participação dos auditores internos em atividades que possam caracterizar cogestão e por isso prejudiquem a independência dos trabalhos de auditoria;
9.4.2.5. estabelecimento de regras de objetividade e confidencialidade exigidas dos auditores internos no desempenho de suas funções;
9.4.3. discipline a participação dos auditores da unidade de controle interno em atividades próprias e típicas de gestores;
9.5. recomendar ao Serviço de Apoio às Micro e Pequenas Empresas de Mato Grosso (Sebrae/MT) que:
9.5.1. reposicione hierarquicamente sua unidade de auditoria interna para esta seja diretamente subordinada ao Conselho Deliberativo Estadual;
9.5.2. elabore metodologia para os indicadores de desempenho e de resultado institucional que possibilite a adequada aferição dos resultados esperados, tomando como base o Guia Metodológico de Indicadores de Programas, publicado pela antiga Secretaria de Planejamento e Investimentos Estratégicos (SPI) do Ministério do Planejamento, Desenvolvimento e Gestão e lançado em 2010, ou qualquer outro referencial equivalente;
9.5.3. avalie a conveniência e a oportunidade de sistematizar práticas relacionadas à gestão de riscos, controles internos e governança, utilizando-se como referencial a Instrução Normativa Conjunta MP/CGU 1/2016;
9.6. dar ciência à unidade nacional do Serviço de Apoio às Micro e Pequenas Empresas (Sebrae) acerca da necessidade de orientação de suas regionais quanto à obrigatoriedade de apresentação de todas as peças exigidas pela decisão normativa desta Corte que dispuser sobre os processos de prestação de contas do exercício, em especial do parecer da unidade de auditoria interna sobre a gestão da entidade;
9.7. dar ciência desta deliberação ao Serviço de Apoio às Micro e Pequenas Empresas do Mato Grosso, à unidade nacional do Sebrae e à Controladoria-Regional da União no Mato Grosso;
9.8. encerrar o processo e arquivar os autos.'
HISTÓRICO
3. Nas contas anuais da entidade do exercício de 2015, no que concerne aos recursos apresentados, o Tribunal de Contas da União constatou a ausência do parecer da unidade de auditoria interna no processo constituído (peça 3) , afirmando a necessidade daquela manifestação para constituição do processo de contas e determinando a apresentação do documento nas prestações de contas subsequentes (item 9.3 do Acórdão) .
EXAME DE ADMISSIBILIDADE
4. O despacho de admissibilidade dos recursos exarado pelo e. Relator Min. Bruno Dantas (peça 82) segue as conclusões lançadas pela Serur nas peças 76-78, dando pela admissibilidade in totem dos recursos para apreciação dos itens 9.1, 9.3 e 9.6 da decisão.
EXAME DE MÉRITO
5. Delimitação
6. São os pontos recursais comuns quanto a exigibilidade do parecer da unidade de auditoria interna: a) existência de contradição entre a Decisão Normativa 146/2015 (art. 13, III) e a Instrução Normativa 63/2010 (art. 6o, I) ; b) ausência de previsão legal sobre obrigatoriedade de parecer da unidade de auditoria interna no processo de prestação de contas, segundo a nova redação do art. 15 do Decreto 3.591/2000; c) manifestação da Diretoria de Normas e Gestão de Contas do Tribunal de Contas da União pela desnecessidade de emissão de parecer da unidade de auditoria interna; d) alteração do art. 15 do Decreto 3.591/2000 pelo Decreto 4.440/2002 que afastou a exigência de emissão de parecer pelas unidades de auditorias internas e dispensou a constituição de unidades de auditoria interna; e) ausência de previsão no Regulamento do SEBRAE quanto a exigência de parecer da unidade de auditoria interna, remanescendo apenas a competência do Conselho Fiscal da entidade; f) inexistência da obrigação segundo o julgado no Acórdão 8512/2013-TCU-Primeira Câmara, bastando apenas o parecer de colegiado previsto no regulamento interno (conselho fiscal) , em consonância com o art. 13, III da IN 63/2010; e g) as contas dos diretores José Guilherme Barbosa Ribeiro e Eneida Maria de Oliveira devem ser julgadas regulares, sem as ressalvas.
7. Da natureza dos serviços sociais autônomos, da obrigação de prestação de contas e das obrigações assessórias em relação ao sistema de controle interno no processo de prestação de contas
8. De início, cumpre destacar que a questão da obrigatoriedade da apresentação do parecer da unidade de auditoria interna foi julgada, em momento recente, no Acórdão 14191/2018-TCU-Primeira Câmara (Processo TC-Processo 029.998/2016-6) , ocasião em que a Corte afirmou, de forma paradigmática, a obrigatoriedade de apresentação do relatório e parecer de auditoria interna, nos termos dos normativos do TCU (IN/TCU 63/2010 e DN/TCU 146/2015) , consolidando a jurisprudência da Corte.
9. Em análise, a natureza dos serviços sociais autônomos que, por um lado, se constituem como entidades privadas desempenhando serviços não exclusivos do Estado de forma colaborativa, e, por outro lado, recebem recursos públicos e se sujeitam à fiscalização estatal, particularmente ao dever de prestar contas previsto na Constituição Federal.
10. Do ponto de vista doutrinal, essa tensão entre os dois polos é descrita por Maria Sylvia Zanella Di Pietro, em seu manual de Direito Administrativo:
'Essas entidades não prestam serviços público delegado pelo Estado, mas atividade privada de interesse público (serviços não exclusivos do Estado) ; exatamente por isso, são incentivadas pelo Poder Público. A atuação estatal, no caso, é de fomento e não de prestação de serviços público. Por outras palavras, a participação do Estado, no ato de criação, se deu para incentivar a iniciativa privada, mediante subvenção garantida por meio da instituição compulsória de contribuições parafiscais destinadas especificamente a essa finalidade. Não se trata de atividade que incumbisse ao Estado, como serviço público, e que ele transferisse para outra pessoa jurídica, por meio do instrumento da descentralização. Trata-se, isto sim, de atividade privada de interesse público que o Estado resolveu incentivar e subvencionar.
Talvez por isso essas entidades não sejam consideradas integrantes da Administração Indireta. No entanto, pelo fato de administrarem verbas decorrentes de contribuições parafiscais e gozarem de uma série de privilégios próprios dos entes públicos, estão sujeitas a normas semelhantes às da Administração Pública, sob vários aspectos, em especial no que diz respeito à observância dos princípios da licitação, à exigência de processo seletivo para contratação de pessoal, à prestação de contas, à equiparação dos seus empregados aos servidores públicos para fins criminais (art. 327 do Código Penal) e para fins de improbidade administrativa (Lei 8.429, de 2-6-92) .'
 (Di Pietro, Maria Sylvia Zanella; Direito Administrativo; 23a ed.; p. 493) 
11. Focando no dever de prestar contas, o fato das entidades arrecadarem recursos públicos (contribuições parafiscais: art. 8º, § 3o da Lei 8.029/90, no caso particular do SEBRAE) impõe o dever de fiscalização estatal, conforme destacado no julgamento paradigmático do RE 789.874/DF, pelo Supremo Tribunal Federal:
'Sem embargo de sua natureza jurídica e da sua autonomia administrativa, todas essas entidades se submetem à fiscalização do Tribunal de Contas da União, sujeição que decorre do art. 183 do Decreto-lei 200/67 e do art. 70 da Constituição Federal de 1988.
Dispõe, com efeito, o artigo 183 do Decreto-lei 200/67:
'art . 183. As entidades e organizações em geral, dotadas de personalidade jurídica de direito privado, que recebem contribuições parafiscais e prestam serviços de interesse público ou social, estão sujeitas à fiscalização do Estado nos termos e condições estabelecidas na legislação pertinente a cada uma.'
Dispõe, por sua vez, o artigo 70 da Constituição:
'art. 70. A fiscalização contábil, financeira, orçamentária, operacional e patrimonial da União e das entidades da administração direta e indireta, quanto à legalidade, legitimidade, economicidade, aplicação das subvenções e renúncia de receitas, será exercida pelo Congresso Nacional, mediante controle externo, e pelo sistema de controle interno de cada Poder.
Parágrafo único. Prestará contas qualquer pessoa física ou jurídica, pública ou privada, que utilize, arrecade, guarde, gerencie ou administre dinheiros, bens e valores públicos ou pelos quais a União responda, ou que, em nome desta, assuma obrigações de natureza pecuniária.'
 (....) 
9. Cumpre enfatizar, finalmente, que a não obrigatoriedade de submissão das entidades do Sistema 'S' aos ditames do art. 37, notadamente ao seu inciso II, da Constituição, não exime essas entidades de manter um padrão de objetividade e eficiência na contratação e nos gastos com seu pessoal. Essa exigência constitui requisito de legitimidade da aplicação dos recursos que arrecadam para a manutenção de sua finalidade social. Justamente em virtude disso, cumpre ao Tribunal de Contas da União, no exercício da sua atividade fiscalizatória, exercer controle sobre a manutenção desse padrão de legitimidade, determinando, se for o caso, as providências necessárias para coibir eventuais distorções ou irregularidades.'
12. Ademais, além da submissão ao controle externo exercido pelo Tribunal de Contas da União, os serviços sociais autônomos também se submetem à auditoria externa realizada pela Controladoria da União (órgão sucessor da Inspetoria Geral de Finanças) , em obediência ao Decreto-Lei 722/1969, verbis:
'Art. 1º Sem prejuízo do disposto no artigo 183 do Decreto-lei 200, de 25 de fevereiro de 1967, as entidades ou organizações em geral, dotadas de personalidade jurídica de direito privado, que se utilizem de contribuições para fins sociais (Decreto-lei 27, de 14 de novembro de 1966) ou recebam transferências do Orçamento da União, estarão sujeitas também a auditoria externa a cargo da Inspetoria Geral de Finanças do Ministério em cuja área de competência se enquadrarem.
Parágrafo único. Se a entidade ou organização dispuser de renda própria de outra natureza, a auditoria se limitará ao emprêgo daquelas contribuições e transferências.
Art. 2º Nos casos de irregularidades apuradas, se o responsável, devidamente notificado, deixar de atender às exigências formuladas pela Inspetoria Geral de Finanças, o Ministro de Estado determinará a suspensão dos repasses destinados às referidas entidades ou organizações, ou a retenção da receita na fonte arrecadadora.'
13. Em sendo indiscutível a submissão dos serviços sociais autônomos à fiscalização exercida pelo Tribunal de Contas da União, a prestação de contas se perfaz com a apresentação dos demonstrativos especificados em ato normativo, que, no caso, corresponderia as decisões normativas e instruções normativas que regem a apresentação do relatório de gestão:
Regimento Interno
'Art. 194. Os processos de tomada ou prestação de contas ordinárias conterão os elementos e demonstrativos especificados em ato normativo, que evidenciem a boa e regular aplicação dos recursos públicos e, ainda, a observância aos dispositivos legais e regulamentares aplicáveis.'
14. Aponte-se o fato de que a entidade possui órgão de controle interno, conforme descrito no Relatório de Gestão, tornando irrelevante, ao menos no caso concreto, a discussão sobre eventual obrigatoriedade da instituição do controle interno no órgão, nos termos do Acórdão 5853/2012-TCU-Segunda Câmara-TCU (Rel. Min. Valmir Campelo) e 699/2016-TCU-Plenário (Rel. Min. Weder de Oliveira) :
'A Unidade de Auditoria Interna adota metologia de trabalho em que todas as recomendações realizadas em decorrência de um trabalho de auditoria independente são apresentadas aos gestores, ocasião onde o apontamento é esclarecido e é elaborado um plano de ação para seu atendimento.' (peça 1, p. 84) 
15. Assim, a discussão quanto a alteração promovida no art. 15 do Decreto 3.591/2000 (Decreto 4.440/2002) , quanto a obrigatoriedade ou não da instituição do controle interno, é despicienda, uma vez que o controle interno já foi instaurado segundo a estrutura organizacional prevista no Regimento Interno e, portando, deve se interpretar as normas de prestação de contas segundo a evidência inconteste da existência do órgão de controle interno na entidade.
16. Em existindo o controle interno no âmbito organizacional, existe a obrigatoriedade de apresentação do relatório e do parecer do dirigente da unidade, com conteúdo mínimo fixado em lei: 'irregularidade ou ilegalidade constatada' e 'medidas adotadas para corrigir as faltas encontradas' (art. 9o, III da Lei 8.443/92) .
17. É nesse sentido que deve ser interpretado o art. 13, III da IN 63/2010 do Tribunal de Contas da União: em havendo a previsão no ato constitutivo da entidade, é necessária a manifestação do órgão de controle interno, particularmente quanto às irregularidades e às medidas corretivas adotadas.
18. No mesmo sentido, é a previsão do art. 6o, I da Decisão Normativa 146/2015 do TCU acerca do relatório e parecer da unidade de auditoria interna 'quando houver na estrutura do órgão ou entidade em que se insere a unidade prestadora', tendo sido replicada a redação na decisão normativa subsequente que trata da apresentação do relatório de gestão (Decisão Normativa 154/2016: art. 8o, I) , ratificando a necessidade dos relatórios indicados.
19. Das alegações de contradições entre a Decisão Normativa 146/2015 e a Instrução Normativa 63/2010
20. Alegam os recorrentes a ocorrência de contradição entre o disposto no art. 13, III, da Decisão Normativa 146/2015 e o art. 6o, I da Instrução Normativa 63/2010, entendendo que a instrução normativa teria prioridade na aplicação como norma de natureza geral.
Análise
21. A disposição expressa da Decisão Normativa 146/2015 impõe o dever de apresentação dos documentos relativos ao controle interno, quanto existe a estrutura na unidade prestadora de contas. No caso, a antinomia aparente se resolveria pelo princípio de sucessão temporal (lex posterior derogat anterior) , especialmente se considerando que não há hierarquia normativa entre a decisão normativa e a instrução normativa, sendo ambas expressões do mesmo poder normativo previsto no art. 3o da Lei 8.443/92, exercido pelo órgão máximo da Corte (Plenário; art. 67, I e III do Regimento Interno do Tribunal de Contas da União) .
22. Assim, há que se prestigiar a interpretação sistemática das normas expedidas pelo Tribunal nos termos da decisão mais recente sobre o tema (Acórdão 14191/2018-TCU-Primeira Câmara, Rel. Min. Vital do Rego) , dando pela exigência do parecer da unidade de controle interno como elemento constitutivo das contas prestadas pela entidade, in verbis:
'18. Para efeito do presente processo, essas normas foram fixadas pela Instrução Normativa-TCU 63/2010 (IN/TCU) , cabendo destacar os arts. 4º e 13, inciso III, in verbis:
'Art. 4º O Tribunal definirá anualmente, em decisão normativa, as unidades jurisdicionadas cujos responsáveis terão processos de contas ordinárias constituídos para julgamento, assim como os conteúdos e a forma das peças que os comporão e os prazos de apresentação.
 (...) 
Art. 13. Os autos iniciais dos processos de contas serão constituídos das peças a seguir relacionadas:
 (...) 
III. relatórios e pareceres de órgãos, entidades ou instâncias que devam se pronunciar sobre as contas ou sobre a gestão dos responsáveis pela unidade jurisdicionada, consoante previsão em lei ou em seus atos constitutivos, observados os formatos e os conteúdos definidos na decisão normativa de que trata o art. 4º deste normativo;' (destaquei) 
19. No esteio da IN/TCU 63/2010, esta Corte de Contas editou a Decisão Normativa-TCU 146/2015 (DN/TCU) , que prescreve em seus arts. 1º e 6º, incisos I e II, os seguintes comandos:
'Art. 1º As disposições desta decisão normativa aplicam-se à elaboração dos relatórios de gestão e informações suplementares das contas do exercício de 2015, que serão apresentados em 2016 pelos dirigentes das unidades relacionadas no Anexo I.
Art. 6º As informações suplementares referidas no caput do art. 1º compreendem relatórios, pareceres e pronunciamentos de instâncias de supervisão e controle da atuação da unidade prestadora e informações adicionais requisitadas pelo Tribunal para auxiliar a análise da gestão, classificando-se em:
I. relatório e parecer da unidade de auditoria interna, quando houver na estrutura do órgão ou entidade em que se insere a unidade prestadora.
II. parecer de colegiado que, por força de lei, regulamento ou regimento interno, esteja obrigado a se pronunciar sobre as contas da unidade prestadora.' (destaquei) 
20. Assim, consoante destacado pelo MPTCU (peça 50) , a interpretação conjunta dos dispositivos da IN/TCU 63/2010 e da DN/TCU 146/2015, reproduzidos nos itens 18 e 19 deste voto, indica a possibilidade de exigência de pareceres e vincula os formatos e conteúdos ao que for definido, anualmente, em decisão normativa que trate especificamente do assunto.
21. Portanto, julgo que não existe a contradição alegada pelos recorrentes entre a IN/TCU 63/2010 (art. 13, inciso III) e a DN/TCU 146/2015 (art. 6o, inciso I) .'
23. Da alegação de ausência de previsão legal sobre o parecer da unidade de auditoria interna no processo de prestação de contas
24. Alegam as recorrentes que a nova redação do art. 15 do Decreto 3.591/2000 importaria a ausência de previsão legal para a expedição de relatórios de controle interno nos processos de contas.
Análise
25. A alteração do decreto executivo não tem o condão de tratar sobre os documentos exigidos para a prestação de contas, não se admitindo que o decreto tenha o poder de regular matéria atinente ao controle externo, particularmente o poder normativo conferido ao TCU pelo art. 3o da Lei 8.443/92.
26. Em realidade, o escopo do Decreto 4.440/2002 foi apenas a exclusão dos serviços sociais autônomos do Sistema de Controle Interno do Poder Executivo Federal, uma vez que não fazem parte da Administração Pública Direta ou Indireta, não resolvendo a questão quanto a obrigatoriedade da instauração do sistema, seguindo as recomendações do Órgão Central do Sistema de Controle Interno do Poder Executivo Federal (art. 15, § 8o do Decreto 3.591/2000) .
27. Por se tratarem de entidades privadas (entidade do setor público) , a contabilidade está sujeita às normas de contabilidade aplicada ao setor público, segundo a conceituação contida na NBC T 16.1 e na NBC 16.8 (Resolução CFC 1.128/08) , que aludem a obrigação do controle interno em todos os níveis do setor público:
'NBC T 16.1
Conceituação
Objeto e Campo de Aplicação.
Entidade do Setor Público: órgãos, fundos e pessoas jurídicas de direito público ou que, possuindo personalidade jurídica de direito privado, recebam, guardem, movimentem, gerenciem ou apliquem dinheiros, bens e valores públicos, na execução de suas atividades. Equiparam-se, para efeito contábil, as pessoas físicas que recebam subvenção, benefício, ou incentivo, fiscal ou creditício, de órgão público. (Redação dada pela Resolução CFC 1.268/09) .
NBC T 16.8 - CONTROLE INTERNO
3. O controle interno deve ser exercido em todos os níveis da entidade do setor público, compreendendo:
 (a) a preservação do patrimônio público;
 (b) o controle da execução das ações que integram os programas;
 (c) a observância às leis, aos regulamentos e às diretrizes estabelecidas.'
28. Deve-se ter em conta que o controle interno é uma das ferramentas de desenvolvimento da ação do controle externo, sendo possível derivar a obrigatoriedade da ação do controle interno da própria natureza constitucional da missão fiscalizatória atribuída ao controle externo, sendo que o afastamento da atividade de controle interno importaria uma fragilização da competência constitucional da Corte de Contas.
29. Importante ressaltar que a existência do controle interno não importa uma violação do princípio de autonomia, uma vez que a autonomia não se sobrepõe as disposições legais e constitucionais, não se classificando como mera arbitrariedade pela entidade. Se ao Tribunal de Contas da União compete fiscalizar a fronteira entre a autonomia e a arbitrariedade, com vistas a 'controlar o padrão de legitimidade e determinar, se for o caso, as providências necessárias para coibir eventuais distorções ou irregularidades' (RE 789.874-STF) , é imperiosa a obtenção de todo e qualquer subsídio para o desempenho do controle externo, incluindo os relatórios e parecer do órgão interno da entidade.
30. Da manifestação da Diretoria de Normas e Gestão de Contas do Tribunal de Contas da União pela desnecessidade de emissão de parecer da unidade de auditoria interna
31. Alegam os recorrentes que haveria orientação expedida pela Diretoria de Normas e Gestão do TCU no sentido de dispensar a elaboração do parecer de controle interno, tendo sido adotada a orientação em todas as unidades de auditoria interna do SEBRAE.
Análise
32. De início, ressalte-se que a Diretoria de Normas e Gestão da Secretaria de Métodos e Suporte ao Controle Externo do TCU, vinculada à Secretaria-Geral Adjunta de Controle Externo (Secretaria-Geral de Controle Externo: art. 35, I da Resolução 284/2016) , não tem competência para dirimir de forma definitiva questões relacionadas a aplicação das normas de controle externo, atuando apenas em atividade de apoio e assessoramento às deliberações do Tribunal (art. 33 da Resolução 284/2016) .
33. Deste modo, qualquer orientação expedida por aquele órgão de assessoramento não significa qualquer pronunciamento de mérito definitivo sobre a posição da Corte, cujo órgãos deliberativos são o Plenário, a Primeira e Segunda Câmaras (art. 7o do Regimento Interno do TCU) .
34. Das alegações de ausência de previsão regimental quanto a exigência de parecer da unidade de auditoria interna
35. Alegam os recorrentes a inexistência no Regimento Interno do SEBRAE da exigência de instituição de unidade de auditoria interna, restando apenas a competência do Conselho Fiscal para analisar a contas da entidade, nos termos do art. 12 do Estatuto Social.
Análise
36. O ponto em questão já foi debatido em ponto anterior, devendo ser destacado apenas o fato de que a manifestação do controle interno não se confunde com a manifestação do Conselho Fiscal, conforme a distinção contida no art. 6o da DN 146/2015, indicando a necessidade tanto do relatório e parecer da unidade de auditoria (art. 6o, I) quanto o parecer de colegiado (art. 6o, II) , que, no caso, é o próprio Conselho Fiscal (peça 4) , não havendo confusão entre os distintos papeis de trabalho.
37. Das alegações quanto ao afastamento da exigência do parecer de controle interno segundo o Acórdão 8512/2013-TCU-Primeira Câmara
38. Alegam os recorrentes que o Acórdão 8512/2013-TCU-Primeira Câmara teria dirimido a questão de forma definitiva, afastando a exigência de relatório e parecer de auditoria interna, em consonância com o art. 13, III da IN 63/2010.
Análise
39. Em se tratando de Jurisprudência, é importante apontar que a inteligência dos julgados possui força enquanto perduram as circunstâncias analisadas naquela assentada. No caso, a superveniência da Decisão Normativa 146/2015, bem como a existência de julgados posteriores que questionam o papel do controle interno (e.g. Acórdão 699/2016-TCU-Plenário, Rel. Min. Weder de Oliveira) servem de influxo a nova apreciação daquele entendimento.
40. Ademais, nota-se que aquele julgado não analisou com a devida extensão a incidência do art. 6o, I da Decisão Normativa 146/2015, fonte normativa suficiente para justificar a exigência dos relatório e parecer da unidade de controle interno dos serviços sociais autônomos.
41. Do pedido de julgamento de regularidade das contas dos responsáveis José Guilherme Barbosa Ribeiro e Eneida Maria de Oliveira
42. Requerem os recorrentes o julgamento de regularidade das contas em razão do alinhamento do comportamento à Diretoria de Normas e Gestão de Contas do TCU, segundo a orientação expedida pelo Sebrae Nacional.
Análise
43. Considerando que as orientações da Diretoria de Normas e Gestão de Contas do TCU ou as orientações do Sebrae Nacional não significam manifestação definitiva do órgão colegiado da Corte de Contas Federal, é justificável o julgamento de regularidade com ressalva, com a quitação dos responsáveis e a determinação de 'medidas necessárias à correição das impropriedades ou faltas indicadas' (art. 18 da Lei 8.443/92) .
CONCLUSÕES
44. Os serviços sociais autônomos se submetem à fiscalização do Tribunal de Contas da União, à despeito de se constituírem como entidades privadas. Existindo o dever de prestar contas, os documentos exigidos estão previstos no art. 9o da Lei 8.443/92, incluindo o relatório e parecer do dirigente do controle interno, com o conteúdo ali indicado, não existindo exceção na lei instituidora do Sebrae.
45. A entidade possui órgão de controle interno (auditoria interna) , indicado no relatório de gestão, afastando a discussão sobre a obrigatoriedade da instituição e rejeitando a afirmação de ausência de previsão normativa do órgão. Existindo a previsão regimental do órgão em comento, faz-se necessária sua manifestação nos termos do art. 13, III da IN 63/2010, em conjunto com a Decisão Normativa 146/2015 (art. 6o, I) .
46. Ainda que o dever de apresentação dos relatório e parecer de controle interno estivesse contido apenas nos regulamentos expedidos pelo TCU no exercício do poder normativo (art. 3o da Lei 8.443/92) , a eventual contradição entre a disposição contida na Decisão Normativa 146/2015 e a Instrução Normativa 63/2010 se resolveria pelo critério de posterioridade, uma vez que não existe hierarquia normativa entre as normas expedidas pela Corte de Contas.
47. A alteração do decreto executivo não revoga a lei formal que indica os documentos exigidos nas prestação de contas, devendo ser interpretada a modificação do Decreto 3.591/2000 pelo Decreto 4.440/2002 no sentido de excluir os serviços sociais autônomos do Sistema de Controle Interno do Poder Executivo apenas por não fazerem parte da Administração Direta ou Indireta, sem prejuízo da aplicação das normas gerais de contabilidade aplicadas ao setor público, indicando a necessidade do controle interno com a finalidade de preservar o patrimônio público, controlar a execução das ações que integram os programas e a observar a aplicação das leis, dos regulamentos e das diretrizes estabelecidas.
48. Não viola o atributo de autonomia dos serviços sociais autônomos a exigência da atividade de controle interno, por se tratar de um dos meios da concretização do controle externo de assento constitucional, permitindo a fiscalização na fronteira entre a autonomia e a arbitrariedade, conforme se extrai das razões de decidir do julgamento paradigmático do Supremo Tribunal Federal (RE 789.874) .
49. A Diretoria de Normas e Gestão da Secretaria-Geral de Controle Externo é órgão de apoio e assessoramento às atividades do controle externo, não tendo competência para deliberar de forma definitiva sobre as matérias de competência dos órgãos deliberativos da Corte (Plenário, Primeira e Segunda Câmaras) .
50. Não se confundem as manifestações do controle interno com as manifestações expedidas pelo Conselho Fiscal, havendo distinção clara na decisão normativa quanto a exigência de ambas as manifestações para a constituição do processo de prestação de contas.
51. O julgado contido no Acórdão 8512/2013-TCU-Primeira Câmara, apontado como referência pelos recorrentes, não considerou a existência de decisões normativas posteriores, nem a prevalência do art. 9o, III da Lei 8.443/92. Assim, a existência de julgados posteriores que questionam o papel do controle interno nos serviços sociais autônomos permite nova análise do tema.
52. É cabível o julgamento de regularidade com ressalva, com a quitação dos responsáveis e a determinação de 'medidas necessárias à correição das impropriedades ou faltas indicadas' (art. 18 da Lei 8.443/92) , quando identificada irregularidades que não implicam a ocorrência de dano ao erário, mas impõe a alteração dos procedimentos adotados no órgão.
PROPOSTA DE ENCAMINHAMENTO
Deste modo, submete-se à consideração superior a presente análise dos recursos de reconsideração interpostos por Serviço de Apoio às Micro e Pequenas Empresas do Mato Grosso, do Serviço de Apoio às Micro e Pequenas Empresas - Departamento Nacional, de José Guilherme Barbosa Ribeiro e Eneida Maria de Oliveira contra o Acórdão 8547/2017-TCU-Primeira Câmara, para propor, com base nos artigos 32 e 33, da Lei 8.443/92, c/c o artigo 285 do RI/TCU, conhecer e negar provimento aos recursos, dando ciência aos órgão indicados no item 9.7 da decisão originária.
2.	O membro do Ministério Público junto a este Tribunal, em sua manifestação à peça 112, endossou o parecer da Serur nos seguintes termos:
 (...) 
O Ministério Público de Contas, em acréscimo, destaca apenas o registro do Relator a quo de que não há razão legítima para o Sebrae/MT abster-se de apresentar o referido parecer quando possui unidade de auditoria interna em sua organização (Voto condutor do Acórdão 8547/2017-TCU-Primeira Câmara, Ministro Weder de Oliveira) :
'16. Dito isso, estou em plena concordância com o diligente auditor da Secex-MT na conclusão de que o normativo que regula a elaboração do relatório de gestão e as informações suplementares das contas do exercício de 2015 exige a apresentação do parecer da unidade de auditoria interna quando tal unidade estiver presente na estrutura da entidade.
17. Essa redação foi mantida na decisão normativa deste Tribunal que regula as informações a serem apresentadas nas prestações de contas do exercício de 2016.
18. Por esse motivo, não vislumbro razão legítima para o Sebrae/MT abster-se de apresentar o competente parecer sobre as contas da entidade, como prevê a DN TCU 146/2015.
19. É importante destacar que a expedição do parecer pela auditoria interna no processo de prestação de contas fortalece o sistema de governança das entidades dos serviços sociais autônomos e vem ao encontro das recomendações desta Casa. (...) ' (grifou-se) 
Além disso, o MP de Contas não vislumbra hipótese de tratamento diferenciado para o Sebrae, em virtude da clareza do disposto na parte final do inciso I do art. 6º da Decisão Normativa do TCU 146/2015 combinado com o inciso III do art. 9º da Lei 8.443/1992.
III
Ante o exposto, o Ministério Público de Contas manifesta-se de acordo com a proposta da unidade técnica (peças 109-111) no sentido de o Tribunal conhecer, na forma do artigo 285 do RITCU, os recursos interpostos por Sebrae/MT, Sebrae Nacional, Eneida Maria de Oliveira e José Guilherme Barbosa Ribeiro contra o Acórdão 8547/2017-TCU-Primeira Câmara, para, no mérito, negar-lhes provimento."
É o relatório.

8.1. Janílson Marcel Silva Anelli (15492/OAB-MT) e outros, representando Serviço de Apoio Às Micro e Pequenas Empresas do Mato Grosso; 
8.2. Larissa Moreira Costa (16745/OAB-DF) e outros, representando Serviço Brasileiro de Apoio às Micro e Pequenas Empresas - Departamento Nacional.

Procurador Júlio Marcelo de Oliveira.

RECURSOS DE RECONSIDERAÇÃO. SEBRAE/DN E SEBRAE/MT. EXIGIBILIDADE DO PARECER DA UNIDADE DE AUDITORIA INTERNA COMO PEÇA DA PRESTAÇÃO DE CONTAS ANUAL. CONTAS JULGADAS REGULARES COM RESSALVAS. MATÉRIA JÁ APRECIADA EM SEDE RECURSAL EM CASOS IDÊNTICOS. ARGUMENTOS INSUFICIENTES PARA ALTERAR AS DELIBERAÇÕES RECORRIDAS. CONHECIMENTO E NEGATIVA DE PROVIMENTO.

PRESTAÇÃO DE CONTAS (PC)

Secretaria de Recursos (Serur); Controle Externo do Trabalho e Entidades Paraestatais (SecexTrabalho).

Trata-se de recursos de reconsideração interpostos pelo Serviço de Apoio às Micro e Pequenas Empresas do Mato Grosso (Sebrae/MT, peça 70) , pelo Serviço Brasileiro de Apoio às Micro e Pequenas Empresas - Departamento Nacional (Sebrae/DN, peças 54) e por José Guilherme Barbosa Ribeiro, Diretor Superintendente, conjuntamente com Eneida Maria de Oliveira, Diretora Administrativa e Financeira (peça 63) , em face do Acórdão 8547/2017-TCU-Primeira Câmara, por meio do qual este Tribunal julgou regulares com ressalvas as contas de responsáveis pelo Sebrae/MT, exercício de 2015, em razão da ausência do parecer da unidade de auditoria sobre as contas da entidade, em descumprimento ao art. 6º, I, da DN TCU 146/2015, e pelo equivocado posicionamento hierárquico da unidade de auditoria interna. Foram, ainda, expedidas determinações e recomendações para o Sebrae/MT e ciência para o Sebrae/DN.
O Sebrae/MT e os dirigentes insurgem-se contra os itens 9.1 e 9.3 do Acórdão 8547/2017-TCU-Primeira Câmara, enquanto o segundo impugna apenas o subitem 9.6.
Transcrevo abaixo os itens impugnados, in verbis:
"9.1. julgar regulares com ressalva as contas de Carlos Roberto Pereira, Donizete Borges de Campos, Eneida Maria de Oliveira, Hérmes Martins da Cunha, Jandir José Milan, José Guilherme Barbosa Ribeiro, Lélia Rocha Abadio Brun, Marco Aurélio Marrafon, Maria Lucia Cavalli Neder, Mirela Luiza Malvestiti, Paulo Sérgio Ribeiro, Pedro Jamil Nadaf, Rui Carlos Ottoni Prado e Sergio Luiz Cordeiro de Oliveira, em razão da ausência do parecer da unidade de auditoria interna sobre as contas da entidade, em descumprimento ao art. 6º, I, da DN TCU 146/2015, dando-lhes quitação;
 (...) 
9.3. determinar ao Serviço de Apoio às Micro e Pequenas Empresas de Mato Grosso (Sebrae/MT) que, doravante, apresente a este Tribunal todas as peças exigidas pela decisão normativa desta Corte que dispuser sobre os processos de prestação de contas do exercício, em especial do parecer da unidade de auditoria interna sobre a gestão da entidade;
 (...) 
9.6. dar ciência à unidade nacional do Serviço de Apoio às Micro e Pequenas Empresas (Sebrae) acerca da necessidade de orientação de suas regionais quanto à obrigatoriedade de apresentação de todas as peças exigidas pela decisão normativa desta Corte que dispuser sobre os processos de prestação de contas do exercício, em especial do parecer da unidade de auditoria interna sobre a gestão da entidade;"
O Sebrae/MT e os recorrentes, José Guilherme Barbosa Ribeiro e Eneida Maria de Oliveira, em peças de grande similaridade, alegam, em suma, que:
haveria contradição entre a IN 63/2010 e a DN 146/2015, normas deste Tribunal, sendo que a entidade interpretou como prevalecente a de maior hierarquia (IN) , que não exigia a apresentação do parecer da unidade de auditoria interna, 
não haveria previsão em lei ou ato constitutivo sobre a obrigatoriedade de parecer da unidade de auditoria interna no processo de prestação de contas da entidade;
haveria resposta à consulta à unidade deste Tribunal no sentido da não obrigatoriedade de apresentação do parecer da auditoria interna nas contas da entidade.
Ao final, requerem a reforma dos itens 9.1 e 9.3 do acórdão recorrido, no sentido de que a ausência do parecer da auditoria interna no processo de prestação de contas da entidade não seja considerada ressalva, tendo em vista ser, diante dos argumentos apresentados, medida desproporcional, e, por consequência, que não seja obrigatória a apresentação desse parecer nas contas da entidade. 
Já o Sebrae/DN requer a anulação do item 9.6 do referido Acórdão, alegando, em síntese, também a contradição entre a IN 63/2010 e a DN 146/2015; a ausência de previsão em lei ou ato constitutivo sobre a obrigatoriedade de parecer da unidade de auditoria interna no processo de prestação de contas; e a resposta à consulta formulada à Diretoria de Normas e Gestão do TCU, com sinalização no sentido da não obrigatoriedade do parecer da auditoria interna.
Por fim, em nova petição, o Sebrae/DN protocolou pedido suscitando, como questão preliminar, a prevenção do relator ad quem (Ministro Vital do Rêgo) em relação a todos os recursos interpostos nos processos de prestação de contas das unidades regionais do Sebrae relativos ao exercício de 2015, que totalizariam 12 processos (peça 101) . 
Inicialmente, ratifico meu despacho exarado à peça 82, no sentido de conhecer os presentes recursos de reconsideração com fundamento no art. 33 da Lei 8.443/1992. 
No mérito, concordo com as análises formuladas nos pareceres precedentes, razão pela qual as incorporo, em essência, às minhas razões de decidir, sem prejuízo de apresentar considerações adicionais.
Preliminarmente, relembro que o Sebrae/DN interpôs recurso de reconsideração de idêntico teor contra o Acórdão 6846/2017-TCU-Primeira Câmara, prolatado nos autos do TC Processo 029.998/2016-6, que trata da prestação de contas do Sebrae/AL, exercício de 2015.
Na oportunidade, o Sebrae/DN impugnou a mesma recomendação ora analisada no sentido de orientar as unidades regionais sobre a obrigatoriedade de apresentação, entre outras, do parecer da unidade de auditoria interna sobre a gestão da entidade nos processos de prestação de contas do exercício. 
Da mesma forma, naqueles autos, o Sebrae/AL impugnou determinação no sentido da obrigatoriedade de apresentação do parecer da unidade de auditoria nas prestações de contas da unidade.
Em suma, no que diz respeito ao mérito da questão, tanto as impugnações ora trazidas pelo Sebrae/MT quanto as do Sebrae/DN já foram objeto de manifestação desta Primeira Câmara quando do julgamento do recurso do TC Processo 029.998/2016-6, as quais foram devida e suficientemente analisadas pelo Ministro Vital do Rêgo, resultando no não provimento dos recursos, conforme o Acórdão 14191/2018-TCU-Primeira Câmara. 
Quanto à questão preliminar levantada pelo Sebrae/DN, ao analisar pedido idêntico no TC Processo 029.998/2016-6, o Ministro Vital do Rêgo indeferiu a questão e encaminhou proposta, acolhida por esta Câmara, no sentido de orientar a Serur para a adoção de medidas pertinentes com vistas a garantir, no que couber, a uniformização das propostas de idêntico teor acerca desse tema específico prolatadas nas deliberações referentes aos processos de contas das unidades regionais do Sebrae/DN, conforme item 9.2 do Acórdão 14191/2018-TCU-Primeira Câmara.
Em meu despacho de peça 104, ponderei que essa questão preliminar seria analisada em fase subsequente deste processo. Nesse sentido, tendo em vista a orientação dada à Serur de manter a uniformidade da análise dos recursos das unidades regionais do Sebrae no que tange ao presente assunto; tendo em vista que não há dissonância de entendimentos nos processos já julgados sobre o mérito dos recursos no sentido de não dar provimento aos recursos sobre as matérias ora recorridas; e que tendo em vista que o próprio Ministro Vital do Rêgo denegou originalmente o pleito do Sebrae/DN, reputo que não vislumbro prejuízo aos recorrentes em razão da manutenção da relatoria dos recursos por sorteio, em conformidade com o posicionamento por mim já adotado anteriormente quando do julgamento do recurso que originou o Acórdão 2691/2019-TCU-Primeira Câmara.
Ao examinar os presentes recursos, verifico que os recorrentes não trouxeram qualquer tese ou argumento novo que pudesse levar a conclusões diferentes das já apreciadas por este Tribunal. Assim, não vislumbro outro deslinde para este processo, a não ser o de negar provimento aos presentes recursos.
Quanto à obrigatoriedade da apresentação do parecer da unidade de auditoria interna nas contas das unidades regionais do Sebrae, a manifestação da Serur e do MPTCU convergem no sentido de os recursos não serem providos. 
Anoto, por oportuno, que já analisei e refutei no voto que embasou o Acórdão 3533/2019-TCU-Primeira Câmara, teses e argumentos trazidos pelo Sebrae/RN em sede de recurso de reconsideração, nos autos do TC Processo 034.960/2015-5, discutindo exatamente a mesma questão referente à obrigatoriedade de emissão do parecer de auditoria interna quando da apresentação da prestação de contas da entidade, os quais sintetizo a seguir.
Primeiro, a interpretação conjunta dos dispositivos da IN/TCU 63/2010 e da DN/TCU 146/2015 indica a possibilidade de exigência de pareceres e vincula os formatos e conteúdos ao que for definido, anualmente, em decisão normativa que trate especificamente do assunto, não existindo, portanto, a contradição alegada. No caso, a DN 146/2015 elencou, entre os documentos a serem apresentados, o referido parecer.
Segundo, a alegação de que não haveria previsão no regulamento do Sebrae/MT quanto à exigência de parecer da unidade de auditoria interna, remanescendo apenas a competência do Conselho Fiscal da entidade e de que existiria resposta de unidade deste Tribunal, sinalizando pela não obrigatoriedade do referido parecer, não têm o condão de afastar a obrigatoriedade de o Sebrae/MT de não elaborar o referido parecer, uma vez que este Tribunal manteve a obrigatoriedade de juntada do relatório e do parecer da auditoria interna, nos termos do art. 8º, inciso I, da DN/TCU 154/2016, referente às contas do exercício de 2016. 
Terceiro, a alegação de aplicação do Decreto 4.440/2002, que deu nova redação ao art. 15 do Decreto 3.591/2000, para excluir as unidades de auditoria interna dos serviços sociais autônomos da sujeição à orientação normativa e supervisão técnica do Sistema de Controle Interno do Poder Executivo Federal em nada interfere na discussão em curso neste processo, haja vista que não exclui a atuação do controle externo exercido por este Tribunal, tampouco as exigências dele decorrentes.
Enfim, conclui-se que não há razão legítima para o Sebrae/MT abster-se de apresentar o referido parecer quando possui unidade de auditoria interna em sua organização, argumento esse constante do voto condutor do acórdão recorrido, do Ministro-Substituto Weder de Oliveira.
Quanto à alegação de que haveria desproporção no julgamento das contas dos responsáveis regulares com ressalva, a tese não merece acolhida, tendo em vista que, pela dicção dos arts. 16, II, e 18 da Lei 8.443/1992, caberá ressalva nas contas quando verificada impropriedade de menor potencial ofensivo ou falha de natureza formal que não implique dano ao erário e seja adequada a expedição de medidas para a sua correição, como é o caso ora apreciado. 
Sendo assim, ante a ausência de elementos capazes de alterar o juízo anteriormente formulado, não é possível reformar o julgado, como pretendem os recorrentes.
Diante do exposto, VOTO pela adoção da minuta de acórdão que ora trago ao exame deste Colegiado.
TCU, Sala das Sessões Ministro Luciano Brandão Alves de Souza, em 30 de julho de 2019.
Ministro BRUNO DANTAS 
Relator